臺灣高雄地方法院刑事判決　　　　　　　 96年度易字第331號
公　訴　人　臺灣高雄地方法院檢察署檢察官
被　　　告　甲○○
選任辯護人　唐國盛律師
上列被告因竊佔案件，經檢察官提起公訴（95年度偵字第31465
號），本院判決如下：
    主  文
甲○○無罪。
    理  由
一、公訴意旨略以：被告甲○○係得益造船股份有限公司（址設
    高雄巿旗津區○○○路8 號，下簡稱得益公司）經理，負責
    業務與現場工作。得益公司自民國61年間起向交通部高雄港
    務局（下稱高雄港務局）承租位於高雄市○○區○○段地號
    724 、725 、726 、744 等四筆國有土地，做為得益公司船
    舶修造使用，詎被告與得益公司前負責人陳榮華（已歿），
    為利漁船建造及待修船舶繫泊之用，竟共同基於意圖為得益
    公司不法利益之犯意聯絡，未經高雄港務局同意，即自86年
    至87年間，將緊臨前開承租地號第724 號土地之海域，以填
    海造陸、覆蓋混凝土方式，擴增使用面積302 平方公尺，以
    供船舶停靠，因認被告犯刑法第320 條第2 項之竊佔罪嫌等
    語。
二、程序部分：
  (一)按竊佔罪為即成犯，於其竊佔行為完成時犯罪即成立，以後
    之繼續佔用乃狀態之繼續，而非行為之繼續，故竊佔後雖將
    原有建物拆除另予改建，僅係竊佔狀態繼續中變更其使用之
    方法，不構成另一新竊佔罪，有關追訴權時效之起算，仍應
    以最初竊佔行為完成時為準。如有擴建，其擴建部分（即超
    逾原竊佔面積部分）之追訴權時效，固應自擴建時起算，但
    原竊佔範圍部分之追訴權時效，仍應自最初竊佔行為完成時
    起算，最高法院83年度台上字第5190號判決可資參照。查本
    件辯護人認依85年間所拍攝之航照圖顯示（參本院卷第26頁
    、第29頁），起訴意旨所載三座突堤於85年間業已存在，復
    依證人乙○○於本院審理中之證詞可知，三座突堤係於85年
    之前建成（參本院卷第102 頁），故其興建時間距檢察官開
    始追訴之95年已逾越10餘年。基此，縱上開興建突堤行為構
    成竊佔罪，業因罹於時效，自應為免訴之判決。惟依本院調
    閱之上開85年間航照圖所示，三座突堤確於85年間業已存在
    ，然以之與89年間航照圖互相比對（參本院卷第28頁），不
    同年份之航照圖中，三座突堤主體雖大致無變化，突堤中間
    土地面積卻有增加，是縱如辯護意旨所載三座突堤主體業於
    85年之前業已建成，但其面積、範圍顯然並非於建成之後即
    未增加，依上開最高法院判決意旨，主體完成後擴增之部分
    時效自應重新計算，尚非能就本案全部逕行諭知免訴之判決
    ，先予敘明。再者，本件檢察官開始偵查之日期為95年3 月
    27日，有臺灣高雄地方法院檢察署收文章1 枚在卷可查（參
    95年度偵字第9967號卷第1 頁），而依交通部高雄港務局96
    年3 月3 日高港財產字0960003182號函所示上開85年間之航
    照圖，係於85年10月6 日所拍攝（參本院卷第24頁），故上
    開航照圖僅能證明三座突堤主體於85年10月6 日前業已存在
    ，尚無法證明上開三座突堤主體興建時間，至證人乙○○於
    本院審理中所述，亦無法確切指出上開三座突堤主體之興建
    時點，是本件並無證據可證上開三座突堤主體興建時間如辯
    護人所指係於85年之前業已興建，就此部分自難如辯護人所
    述，逕為免訴之判決。
  (二)按被告以外之人於審判外之言詞或書面陳述，除法律有規定
    者外，不得作為證據。次按下列文書，得為證據：1 、除顯
    有不可信之情況外，公務員職務上製作之紀錄文書、證明文
    書。2 、除顯有不可信之情況外，從事業務之人於業務上或
    通常業務過程所須製作之紀錄文書、證明文書。3 、除前2
    款之情形外，其他於可信之特別情況下所製作之文書，刑事
    訴訟法第159 條第1 項、第159 條之4 分別定有明文卷附高
    雄港務局96年8 月29內高港企劃字第0965007307號函，係被
    告以外之人，於審判外就本案相關事項所為之陳述，惟觀諸
    該函之內容，係經該局承辦人員就租賃土地予各該船舶修造
    業者後，各該承租人就承租土地緊鄰水域之使用狀況及該單
    位之意見為說明，均係客觀情狀之描述，若與實情有誤，極
    易查核，是港務局承辦人員尚無須就此為不實之陳述，是該
    函文係屬於可信之特別情況下製作之文書，依刑事訴訟法第
    159 條之4 第3 款規定，認有證據能力。
  (三)至被告甲○○於偵查中之自白及證人丙○○、乙○○於偵查
    中之證詞部分，辯護人雖就其等之自白及證詞是否得為判決
    之證據均予以爭執，然因本院如後三、(三)部分所述，並未引
    上開三人之自白或證詞，資為論斷之依據，爰不就辯護人此
    部分之爭執，一一論述，附此敘明。
三、實體部分：
  (一)起訴書以被告未經高雄港務局同意，自86年至87年間，將緊
    臨前開承租地號第724 號土地之海域，以填海造陸、覆蓋混
    凝土方式，擴增使用面積302 平方公尺，興建3 座突堤，證
    據欄則舉高雄市鹽埕地政事務所製作之複丈成果圖（如附圖
    ）認定被告竊佔範圍；舉被告甲○○及證人陳龍泰陳述，認
    定被告填海造陸之時間。嗣經本院調閱該地區航照圖，依85
    年間拍攝之航照圖所示（參本院卷第26頁、第29頁），如附
    圖中A 部分所示之三座突堤主體於85年拍攝當時業已存在，
    顯與起訴意旨所述被告填海造陸時間不相符合，公訴人遂於
    96年4 月18日提出理由書狀（本院卷第60頁），將上開起訴
    書犯罪事實欄中「興建3 座突堤」等語予以刪除，而限縮被
    告竊佔範圍為「擴增使用面積302 平方公尺」。惟依起訴書
    列為被告竊佔範圍證據之高雄市鹽埕地政事務所製作之複丈
    成果圖所示，302 平方公尺係包含三座突堤主體及突堤中之
    土地，故公訴人雖於上開理由狀將起訴書犯罪事實欄「興建
    3 座突堤」等語予以刪除，然保留擴增使用面積302 平方公
    尺，而302 平方公尺係如附圖中A部 分範圍之全部，故公訴
    人將「興建3 座突堤」等語予以刪除，顯不影響起訴意旨所
    載被告竊佔範圍，合先敘明。
  (二)按犯罪事實應依證據認定之，無證據不得認定犯罪事實，又
    不能證明被告犯罪或其行為不罰者，應諭知無罪之判決，刑
    事訴訟法第154 條第2 項、第301 條第1 項分別定有明文。
    次按認定不利於被告之事實，須依積極證據，茍積極之證據
    本身存有瑕疵而不足為不利於被告事實之認定，即應為有利
    於被告之認定，更不必有何有利之證據，而此用以證明犯罪
    事實之證據，猶須於通常一般人均不至於有所懷疑，堪予確
    信其已臻真實者，始得據以為有罪之認定，倘其證明尚未達
    到此一程度，而有合理性之懷疑存在，致使無從為有罪之確
    信時，即應為無罪之判決，此有最高法院82年度臺上字第16
    3 號判決、76年度臺上字第4986號、30年度上字第816 號等
    判例意旨可資參照。而依法治國家之刑事訴訟原則，檢察官
    除提起公訴外，尚須維持公訴，負有說服責任，其舉證責任
    之目的，係在充分證明被告確有如公訴所指之犯罪事實，從
    而其舉證責任應存在於刑事訴訟程序之全程，且於舉證不足
    以使法院產生有罪之確信時，為終局的舉證責任未盡，是故
    ，於公訴程序，用以證明犯罪事實之證據之蒐集、提出、及
    說服之責任，在於檢察官，刑事訴訟法第161 條第1 項規定
    檢察官就被告犯罪事實，應負舉證責任，並指出證明之方法
    ，即明示其旨，至於修正前刑事訴訟法第163 條第1 項及修
    正後刑事訴訟法第163 條第2 項關於法院調查證據之規定，
    乃指法院應於訴訟當事人舉證之範圍內，依職權或聲請，循
    刑事訴訟法第164 條以下關於證據調查之程序及方法而為調
    查，以將檢察官及其他當事人之舉證轉換為法院之證據認知
    ，究明證據之證據能力與證明力，非謂法院得逾越公正第三
    者地位，代檢察官蒐集證據，否則不啻破壞訴訟三方關係，
    衍生由法院證明被告犯罪，或檢察官與法院協同證明被告犯
    罪等嚴重悖反法治國家原則之結果，影響人民對於法院中立
    客觀之信賴，最高法院87年度臺非字第1 號判決謂：「按法
    院固應依職權調查證據，但並無蒐集證據之義務。刑事訴訟
    法第379 條第10款規定應於審判期日調查之證據而未予調查
    之違法，解釋上應不包括蒐集證據在內，其調查之範圍，以
    審判中案內所存在之一切證據為限，案內所不存在之證據，
    即不能責令法院為發現真實，應依職權從各方面詳加蒐集、
    調查」，暨92年度臺上字第128 號判例謂：「刑事訴訟法第
    161 條已於91年2 月8 日修正公布，修正後同條第1 項規定
    ：檢察官就被告犯罪事實，應負舉證責任，並指出證明之方
    法。因此，檢察官對於起訴之犯罪事實，應負提出證據及說
    服之實質舉證責任。倘其所提出之證據，不足為被告有罪之
    積極證明，或其闡明之證明方法，無從說服法官以形成被告
    有罪之心證，基於無罪推定之原則，自應為被告無罪判決之
    諭知」，洵屬的論，可供參考。
  (三)本件公訴人認被告涉有上開罪嫌，係以被告甲○○於檢察官
    偵訊中自承於86年至87年間將緊臨前開承租地號第724 號土
    地之海域，以填海造陸、覆蓋混凝土方式，擴增使用面積30
    2 平方公尺等語，核與證人乙○○、丙○○於偵訊中所證相
    符，並有高雄港務局與得益公司訂定之國有基地租賃契約書
    影本、地籍圖及土地建物登記謄本及高雄市鹽埕地政事務所
    製作之複丈成果圖各乙份在卷可憑，復有法務部調查局航業
    海員調查處高雄站會同高雄港務局、高雄市鹽埕地政事務所
    、高雄市政府工務局違章建築處理大隊、得益造船股份有限
    公司之會勘紀錄影本在卷可參，被告有為起訴書所載犯行明
    確，為其論據。訊據被告堅詞否認有何竊佔犯行，辯稱：如
    附圖A 部分之範圍，係為修造船舶所必要之突堤，應係得益
    公司向港務局承租土地可使用之範圍，故使用該範圍之水域
    並不構成竊佔罪等語。是本件首應審究者係得益公司利用起
    訴意旨所載水域興建突堤，是否該當於竊佔罪之構成要件。
    經查：
  1.得益公司向高雄港務局承租位於高雄市○○區○○段地號72
    4 、725 、726 、744 等四筆國有土地，做為船舶修造使用
    ，為供船舶修繕之用，利用緊臨前開724 地號土地之海域，
    興建如附圖A 部分所示突堤，面積共302 平方公尺，業據被
    告自承在卷，核與證人乙○○、丙○○於本院審理中所述相
    符，復有高雄港務局與得益公司訂定之國有基地租賃契約書
    影本、地籍圖及土地建物登記謄本及高雄市鹽埕地政事務所
    製作之複丈成果圖各乙份在卷可憑，及法務部調查局航業海
    員調查處高雄站會同高雄港務局、高雄市鹽埕地政事務所、
    高雄市政府工務局違章建築處理大隊、得益造船股份有限公
    司之會勘紀錄影本在卷可參，此部分之事實故堪認定。
  2.惟依交通部高雄港務局96年8 月29日高港企劃字第09650073
    07號函說明欄第三點所載，「實務上各承租業者基於修造船
    舶上下架或停泊需要，得申請在不影響航道船舶航航行安全
    情況下，於緊鄰承租土地之水域興建突堤、鋪設軌道、以利
    將船舶從海面拖拉上岸維修。」（參本院卷第13 1頁），即
    承租人於緊鄰承租土地之水域興建突堤，鋪設軌道係屬船舶
    修繕之必要設備。而得益公司向港務局承租高雄市○○區○○段744 地號等土地時，港務局即限定上開土地之用途為船
    舶修造等相關行業使用，有前開租賃契約乙份在卷可憑（參
    調查卷第81頁備註欄及第83頁契約第7 條之規定），是港務
    局於訂定本件租賃契約之初，定知得益公司為符合契約所限
    定之土地使用限制即船舶修造，除租賃上開土地外，尚須於
    不影響航道安全且於修造船舶必要範圍內，利用緊鄰承租土
    地之水域興建突堤、鋪設軌道等必要設備，故港務局與得益
    公司所約定之土地租金，應係隱含緊鄰水域之利用下所計算
    而得。本院此部分之推論可由上開函文中雖稱「突堤、軌道
    等必要設備，須經申請始得興建」，然未提及承租人於申請
    後，須另行就緊鄰水域之利用支付租金，始得興建突堤等情
    自明。再對照港務局上開函文第四點另提及「目前旗津造船
    專業區內各承租業者於承租土地範圍之前方延伸水域為各承
    租業者『主張』使用區域，於該區域內設置之上架軌道（滑
    道）、突堤及棧橋便道（非填土未登錄土地）屬船舶修繕之
    必要設備。」等語，益證本院上開論斷屬實，蓋身為土地所
    有人暨主管機關之港務局，於各該承租業者「主張」緊鄰土
    地水域為使用區域，並於區域內興建突堤，鋪設軌道、便道
    ，不惟未有何制止舉動，亦未利用每四年一次之租約更換（
    參租賃契約第2 條），就承租人利用緊鄰水域部分提出支付
    租金之要求，顯然港務局亦認各該承租人支付之租金，已然
    隱含緊鄰水域之利用，故緊鄰水域之利用為各該業者承租土
    地之固有權利，亦堪認定。
  3.雖上開函文中稱，突堤、軌道等必要設備，須經申請始得興
    建，然此「申請」應非謂承租人於向港務局租得限定使用範
    圍之土地後，仍須經港務局「同意」，始取得使用緊鄰水域
    興建必要設備之權利。蓋於不影響航道安全及未逾越必要範
    圍內之利用緊鄰水域，係各該承租人之固有權利，有如上述
    ，故港務局上開函文中所提之「申請」，自應解為僅係通報
    港務局其要興建上開設備，使港務局能查核承租人所興建必
    要設備之範圍是否確係維修船舶所必要及有無影響航道安全
    ，亦即港務局於承租人租得造船專業區土地後，就承租人之
    利用緊鄰水域，僅係扮演行政管理者之角色，而非居於賦與
    承租人使用緊鄰水域權利之地位，因之承租人縱未事先向港
    務局「申請」，即於承租土地緊鄰水域興建必要之上開設備
    ，其關係有如租地建屋之土地承租人，未經申請建造執照即
    行建造房屋一般，僅係有無違反相關行政法令之問題，客觀
    上使用緊鄰水域既係其權利，自與刑法竊佔罪之構成要件有
    間。
  4.而得益公司自60年間向港務局承租土地後，每4 年更換一次
    契約，若其興建突堤，有影響航道安全或逾越必要範圍，港
    務局基於出租人與主管機關之地位，殊無可能未有何通知得
    益公司改善之資料，顯然得益公司所興建之突堤，並未有影
    響航道安全及逾越必要範圍之情事，卷內復查無其他得益公
    司利用緊鄰水域有逾越必要範圍或影響航道安全之證據，則
    依前所論，於不影響航道安全及修繕船舶所必要之範圍內，
    既係承租人之固有權利，故於此範圍內，得益公司興建突堤
    、鋪設軌道，縱未事先申請，僅係有無違反其他行政法規之
    問題，尚與竊佔罪之構成要件有別，是縱如公訴意旨所載，
    上開突堤係被告所興建，亦難以刑法竊佔之罪責相繩。
  5.如上所述，得益公司利用公訴意旨所載之水域，與刑法竊佔
    罪無涉，是本院自毋需如辯護意旨所載，就上開突堤係何人
    所興建等情一一查明，以節司法資源，附此敘明。
四、綜上所述，於高雄港造船專業區內，各該承租人向港務局承
    租土地修造船舶，所支付之租金業已隱含緊鄰水域之利用，
    各該承租人縱事先未向港務局申請使用緊鄰水域興建必要設
    備，尚與刑法竊佔罪之構成要件有間，而本件遍查卷內資料
    ，得益公司所興建如附圖中A 部分之突堤，並無港務局認其
    有影響航道安全或逾越必要範圍之情，故如附圖中A 部分之
    突堤縱係被告所興建，亦與竊佔罪責無涉，此外本院復查無
    其他積極證據，足認被告有公訴人所指之犯行，則本件被告
    犯行尚屬不能證明，揆諸前揭說明，自應為無罪之諭知。
據上論斷，應依刑事訴訟法第301條第1項，判決如主文。
本案經檢察官丁○○到庭執行職務。
中　　華　　民　　國　　96　　年　　10　　月　　19　　日
                  刑事第十庭  審判長法  官  何秀燕
                                    法  官  吳金芳
                                    法  官  林揚奇
以上正本證明與原本無異。
如不服本判決應於收受本判決後10日內向本院提出上訴書狀，並
應敘述具體理由，如未敘述上訴理由者，應於上訴期間屆滿後20
日內補提理由書狀於本院（均須按他造當事人之人數附繕本）「
切勿逕送上級法院」。
中　　華　　民　　國　　96　　年　　10　　月　　19　　日
   　　　　　　　　　　　　　　　　 書記官  于耀文
